臺灣桃園地方法院民事判決　　　　　　110年度簡上字第199號
上　訴　人　陳溱鍹（原名：陳咅萱）

　　　　　　陳聖文　
被　上訴人　劉明言　
訴訟代理人　陳建源律師
上列當事人間請求確認本票債權不存在事件，上訴人對於民國11
0 年4 月23日本院桃園簡易庭109 年度桃簡字第1070號第一審判
決提起上訴，本院於110 年10月19日言詞辯論終結，判決如下：
    主  文
原判決關於駁回上訴人後開第二項之訴部分廢棄。
上開廢棄部分，確認被上訴人持有如附表所示本票，於超過如附
表「本票債權存在部分」欄所示之本票債權對上訴人不存在。
其餘上訴駁回。
第二審訴訟費用由上訴人連帶負擔。
    事實及理由
一、按確認法律關係之訴，非原告有即受確認判決之法律上利益
    者，不得提起之，民事訴訟法第247 條第1 項前段定有明文
    。而該條所謂即受確認判決之法律上利益，係指法律關係之
    存否不明確，原告主觀上認其在法律上之地位有不安之狀態
    存在，且此種不安之狀態，能以確認判決將之除去者而言，
    若縱經法院判決確認，亦不能除去其不安之狀態者，即難認
    有受確認判決之法律上利益（最高法院52年台上字第1240號
    判例參照）。本件被上訴人執有上訴人與訴外人陳錦錡共同
    簽發如附表所示本票（下合稱系爭本票），經本院以109 年
    度司票字第2316號民事裁定准予強制執行在案，上訴人否認
    被上訴人對其有系爭本票債權存在，則上訴人應否負發票人
    責任不明確，其私法上之地位顯有受侵害之危險，其提起本
    件訴訟，即有受確認判決之法律上利益。
二、上訴人主張：伊等父親陳錦錡（原名陳錦輝）於民國108 年
    8 月18日向被上訴人借款新臺幣（下同）108 萬元（下稱系
    爭8 月借款），約定2 個月後還款，被上訴人預扣2 個月利
    息8 萬元，並交付2 紙中國信託商業銀行南崁分行簽發面額
    各50萬元支票（即銀行本支，下稱系爭中信本支）予陳錦錡
    ，作為系爭8 月借款之交付，陳錦錡則交付2 紙面額各54萬
    元支票（下稱系爭10月支票）予被上訴人作為屆期清償系爭
    8 月借款之用。被上訴人於108 年10月9 日、18日兌現系爭
    10月支票共108 萬元票款，陳錦錡即已清償系爭8 月借款。
    陳錦錡復於同年10月初再向被上訴人借款96萬元（下稱系爭
    10月借款），被上訴人於108 年10月14日、21日分別匯款54
    萬元、42萬元合計96萬元至陳錦錡指定之福詮重機械有限公
    司（下稱福詮公司）帳戶，陳錦錡並交付被上訴人由易錞工
    程有限公司（下稱易錞公司，負責人為上訴人陳聖文）所簽
    發2 紙發票日均為108 年12月19日面額各54萬元支票（下稱
    系爭12月支票）作為屆期清償系爭10月借款之用，嗣為避免
    系爭12月支票跳票，陳錦錡乃請被上訴人換票，被上訴人於
    109 年1 月13日至陳錦錡位於桃園市○○區○○路0 段000
    號之廠房，恐嚇、脅迫伊等及陳錦錡，表示若不簽立系爭本
    票即不准離開，伊等在恐懼中與陳錦錡共同簽發系爭本票，
    伊等自得撤銷意思表示，且就系爭本票，伊等與被上訴人間
    亦無原因關係存在；又縱認系爭本票債權存在，然系爭本票
    既係作為系爭10月借款之擔保，而系爭10月借款清償期為10
    8 年12月19日，系爭本票利息應自108 年12月20日起算等語
    ，求為確認被上訴人持有系爭本票之本票債權不存在。
三、被上訴人則以：陳錦錡於108 年8 月18日向伊借款108 萬元
    ，約定2 個月後還款，伊預扣利息8 萬元，交付系爭中信本
    支100 萬元予陳錦錡作為系爭8 月借款之交付，陳錦錡則交
    付系爭10月支票予伊作為屆期清償系爭8 月借款之用，伊於
    108 年10月9 日、18日兌現系爭10月支票票款共108 萬元，
    陳錦錡向伊表示系爭8 月借款尚未屆期，並要求伊展延系爭
    8 月借款，請求返還系爭108 萬元匯款，並約定系爭8 月借
    款展延利息為12萬元，伊因而於108 年10月14日、21日分別
    匯還54萬元及42萬元至陳錦錡指定之福詮公司帳戶，陳錦錡
    則另交付系爭12月支票予伊，嗣陳錦錡要求返還系爭12月支
    票並延期清償，並經兩造及陳錦錡認定借款本金為100 萬元
    ，利息自108 年8 月19日起至109 年6 月30日止共計20萬元
    ，上訴人2 人及陳錦錡因而開立合計120 萬元之系爭本票作
    為擔保系爭8 月借款，並約定於如附表所示之系爭本票到期
    日分別清償各30萬元，伊並無恐嚇或脅迫上訴人簽發系爭本
    票等語，資為抗辯。
四、原審為上訴人一部勝訴、一部敗訴判決，即確認被上訴人持
    有系爭本票債權，於超過96萬元，及自108 年10月19日起至
    清償日止，按週年利率百分之20計算利息部分不存在，而駁
    回上訴人其餘之訴。上訴人就原判決不利部分聲明不服，提
    起上訴，上訴聲明：㈠原判決關於駁回上訴人之訴部分廢棄
    。㈡上開廢棄部分，確認被上訴人持有系爭本票，除原審確
    認債權不存在部分外，就本金96萬元及自到期日起至清償日
    止之利息範圍內之債權亦不存在（被上訴人就其敗訴部分，
    未據聲明不服，非本院審理範圍）。
五、上訴人主張陳錦錡於108 年8 月18日向被上訴人借款108 萬
    元，約定2 個月後還款，被上訴人嗣預扣利息8 萬元，交付
    系爭中信本支100 萬元予陳錦錡作為系爭8 月借款，陳錦錡
    則交付系爭10月支票予被上訴人作為屆期清償系爭8 月借款
    之用，被上訴人於108 年10月9 日、18日兌現系爭10月支票
    票款共108 萬元。被上訴人另於108 年10月14日、21日分別
    匯款54萬元及42萬元至陳錦錡指定之福詮公司帳戶，陳錦錡
    則另交付系爭12月支票予被上訴人等情，有借據、中信本支
    、通訊軟體對話紀錄、交易明細、匯款申請書及系爭12月支
    票等證據附卷可參（見原審卷第29-37 頁），並為兩造所不
    爭執，堪信為真實。
六、上訴人主張其等係遭被上訴人脅迫而簽發系爭本票，且與被
    上訴人間無原因關係，求為確認系爭本票債權不存在等情，
    則為被上訴人否認，並以前詞置辯。經查：
  ㈠上訴人未能證明係遭被上訴人脅迫簽發系爭本票：
  ⒈按當事人主張有利於己之事實者，就其事實有舉證之責任，
    但法律別有規定，或依其情形顯失公平者，不在此限，民事
    訴訟法第277 條定有明文。是主張權利存在之人就權利發生
    事實負舉證責任，主張權利不存在之人就權利障礙事實、權
    利消滅事實、權利排除事實負舉證責任。再按票據行為為不
    要因行為，執票人不負證明關於給付原因之責任，如票據債
    務人主張執票人取得票據出於惡意或詐欺、脅迫時，或取得
    票據係無對價或以不相當對價取得，應由該債務人負舉證責
    任（最高法院97年度台上字第2242號判決、85年度台上字第
    286 號判決意旨參照）。準此，本件上訴人主張系爭本票係
    受脅迫所簽發，自應就此事項負舉證責任。
  ⒉經查，證人陳錦錡於原審固證稱：簽發系爭本票之原因關係
    是伊跟被上訴人的債務，當時伊躺在病床上很嚴重，被上訴
    人到伊家裡樓上逼上訴人簽名，被上訴人說上訴人沒有簽名
    的話，被上訴人就不走，上訴人最後只好簽名等語（見原審
    卷第67頁反面），然證人陳錦錡為上訴人父親，復為系爭本
    票之共同發票人，其所為之證詞即有迴護上訴人之嫌，難以
    遽採為有利於上訴人之認定，另上訴人陳溱鍹陳稱：因為易
    錞公司有跳票紀錄，所以才用系爭本票換回系爭12月支票等
    語（見本院卷第60頁），足見係上訴人及陳錦錡主動向被上
    訴人請求更換擔保之票據，倘上訴人及陳錦錡不願簽發系爭
    本票，又何必通知被上訴人前來更換擔保借款之票據，被上
    訴人亦無返還系爭12月支票之理，且縱認被上訴人有表示上
    訴人不簽發系爭本票即不離開等言詞，然尚非對上訴人為危
    害之言語或舉動，另衡諸簽發系爭本票所在地為陳錦錡之廠
    房，被上訴人亦無攜同其他人到場，上訴人應不致因被上訴
    人表示不願離開即心生畏懼，且事後上訴人及陳錦錡均未向
    警方表示有受脅迫之情事，綜合上情，難認被上訴人有脅迫
    上訴人簽發系爭本票之事實。上訴人主張遭被上訴人脅迫而
    簽發系爭本票云云，不足採信。
  ㈡上訴人簽發系爭本票之原因關係係為擔保系爭10月借款，除
    如附表「本票債權存在部分」欄所示外，其餘系爭本票債權
    不存在：
  ⒈按本票固為無因證券，票據債務人不得以自己與發票人或執
    票人前手間所存在之抗辯事由，對抗執票人，然票據債務人
    非不得以自己與執票人間所存在之抗辯事由對抗執票人，此
    觀票據法第13條本文之反面解釋自明。
  ⒉經查，被上訴人於108 年10月9 日、18日兌現陳錦錡交付被
    上訴人作為清償系爭8 月借款之系爭10月支票108 萬元票款
    ，堪認系爭8 月借款業已清償。又被上訴人另於108 年10月
    14日、21日分別匯款54萬元及42萬元至陳錦錡指定之福詮公
    司帳戶，並收取陳錦錡交付之系爭12月支票等情，為被上訴
    人所不爭執，足認陳錦錡係在系爭8 月借款清償後，再向被
    告借款（即系爭10月借款），並以系爭12月支票作為擔保或
    供作清償之用。
  ⒊被上訴人雖辯稱因陳錦錡要求延期清償系爭8 月借款，而於
    108 年10月14日、21日分別匯還54萬元及42萬元至陳錦錡指
    定之福詮公司帳戶，系爭8 月借款尚未清償云云。惟查，被
    上訴人提出之借據第2 條原記載：「借款期限自中華民國10
    8 年8 月19日至108 年10月19日止計2 個月」，後更改為「
    借款期限自中華民國108 年12月19日至108 年12月19日止計
    2 個月」，更改處並有「陳錦輝」之印文等情，有上開借據
    在卷可參（見原審卷第29頁），然縱認前揭「陳錦輝」之印
    文為真正，其真意是否即為展延系爭8 月借款，並不明確，
    而證人陳錦錡於原審證稱：系爭8 月借款已清償完畢，借據
    應該要還伊等語（見原審卷第68頁及反面），足見陳錦錡並
    無展延系爭8 月借款之意，且被上訴人亦未提出其與陳錦錡
    有合意展延系爭8 月借款之其他積極證據，尚難僅以被上訴
    人片面說詞而據以採信。從而，被上訴人抗辯系爭8 月借款
    尚未清償云云，不足採憑。
  ⒋再查，系爭12月支票係作為系爭10月借款之擔保或供清償之
    用，已如前述，而上訴人及陳錦錡交付系爭本票予被上訴人
    ，係作為替換系爭12月支票乙節，復兩造所不爭執（見本院
    卷第60、79頁），足見系爭本票亦係作為系爭10月借款之擔
    保或供清償之用，縱認僅陳錦錡為系爭10月借款之借款人，
    參諸陳錦錡為上訴人之父親，上訴人與陳錦錡係同時、同地
    於系爭本票發票人欄位簽名、蓋章，而系爭12月支票之發票
    人又為上訴人陳聖文擔任負責人之易錞公司，且上訴人未能
    證明係遭被上訴人脅迫始簽發系爭本票等情事，堪認上訴人
    係基於親情而同意以系爭本票發票人身分，擔保系爭10月借
    款，而系爭10月借款債務迄今尚未清償乙事，為上訴人所不
    爭執（見本院卷第60-61 頁），則上訴人主張就系爭本票兩
    造間無原因關係存在云云，不足採憑。
  ⒌按執票人向本票債務人行使追索權時，得請求自到期日起如
    無約定利率者，依年利6 釐計算之利息，票據法第124 條、
    第97條第1 項第2 款定有明文。且票據係文義證券及無因證
    券，票據行為一經成立後，即與其基礎之原因關係各自獨立
    。查被上訴人就系爭10月借款實際僅交付陳錦錡96萬元，則
    系爭本票所擔保之借款債權僅於96萬元範圍內存在。又系爭
    本票共計4 紙，面額各為30萬元，兩造未就各紙本票擔保之
    債權金額另為約定，則各紙本票應平均分攤擔保金額，即各
    別擔保借款債權24萬元（計算式：96萬元÷4 ＝24萬元）。
    另系爭本票並無記載利率，依上開規定，被上訴人就系爭本
    票擔保借款債權之範圍，得請求如附表所示各紙本票到期日
    起至清償日止，按週年利率6%計算之利息。至被上訴人與陳
    錦錡就系爭10月借款所約定之利息，與被上訴人依票據關係
    所得請求之利息，為各自獨立關係，互不影響，自不能以系
    爭10月借款約定之利息，作為系爭本票利息債權之範圍。
  ⒍從而，上訴人請求確認被上訴人所執系爭本票，其本票債權
    超過如附表「本票債權存在部分」欄所示部分不存在，應屬
    有據，逾此部分，即屬無據。
七、綜上所述，上訴人請求確認被上訴人持有之系爭本票，於超
    過如附表「本票債權存在部分」欄所示債權對上訴人不存在
    ，為有理由，應予准許；逾此範圍之請求，則無理由，不應
    准許。原審就上開應准許之部分，為上訴人敗訴之判決，尚
    有未洽。上訴意旨指摘原判決此部分不當，求予廢棄改判，
    為有理由，爰由本院廢棄改判如主文第2 項所示。至其餘不
    應准許部分，原審為上訴人敗訴之判決，並無不合，上訴意
    旨指摘原判決此部分不當，求予廢棄改判，為無理由，應駁
    回其上訴。
八、本件事證已臻明確，兩造其餘之攻擊、防禦方法及所提事證
    ，經本院斟酌後認與判決結果不生影響，爰不一一加以論述
    ，附此敘明。
九、據上論結，本件上訴為一部有理由、一部無理由，依民事訴
    訟法436 條之1 第3 項、第449 條第1 項、第450 條、第79
    條、第85條第2 項，判決如主文。
中    華    民    國   110    年    11    月    16    日
                民事第一庭  審判長法  官  魏于傑
　
                                  法  官  紀榮泰
　
                                  法  官  郭俊德
正本係照原本做成。
不得上訴。
中    華    民    國   110    年    11    月    18    日
                                  書記官  李慧慧
附表
┌───┬─────┬────┬─────┬─────┬──────┬────────┐
│編號  │本票發票日│到期日  │金額      │ 票號     │原判決確認本│本票債權存在部分│
│      │          │        │（新臺幣）│          │票債權不存在│（新臺幣）      │
│      │          │        │          │          │部分        │                │
├───┼─────┼────┼─────┼─────┼──────┼────────┤
│1     │109/1/13  │109/3/30│30萬元    │ TS299657 │於超過96萬元│24萬元，及自109 │
│      │          │        │          │          │，及自108 年│年3 月30日起至清│
│      │          │        │          │          │10月19日起至│償日止，按週年百│
│      │          │        │          │          │清償日止，按│分之6計算之利息 │
├───┼─────┼────┼─────┼─────┤週年利率百分├────────┤
│2     │109/1/13  │109/4/30│30萬元    │ TS299658 │之20計算利息│24萬元，及自109 │
│      │          │        │          │          │部分不存在。│年4 月30日起至清│
│      │          │        │          │          │            │償日止，按週年百│
│      │          │        │          │          │            │分之6計算之利息 │
├───┼─────┼────┼─────┼─────┤            ├────────┤
│3     │109/1/13  │109/5/30│30萬元    │ TS299659 │            │24萬元，及自109 │
│      │          │        │          │          │            │年5 月30日起至清│
│      │          │        │          │          │            │償日止，按週年百│
│      │          │        │          │          │            │分之6計算之利息 │
├───┼─────┼────┼─────┼─────┤            ├────────┤
│4     │109/1/13  │109/6/30│30萬元    │ TS299660 │            │24萬元，及自109 │
│      │          │        │          │          │            │年6 月30日起至清│
│      │          │        │          │          │            │償日止，按週年百│
│      │          │        │          │          │            │分之6計算之利息 │
├───┼─────┼────┼─────┼─────┼──────┼────────┤
│      │          │總計    │120 萬元  │          │            │                │
└───┴─────┴────┴─────┴─────┴──────┴────────┘